【裁判字號】    95,台上,9
【裁判日期】    950105
【裁判案由】    清償債務
【裁判全文】
最高法院民事判決                  九十五年度台上字第九號
    上  訴  人  台南縣佳里鎮公所
    法定代理人  邱建男
    訴訟代理人  蘇明道律師
    被 上訴 人  甲○○
    訴訟代理人  金輔政律師
上列當事人間請求清償債務事件，上訴人對於中華民國九十三年
六月二十三日台灣高等法院台南分院第二審民事判決（九十二年
度上更(一)字第一四號），提起一部上訴，本院判決如下：
    主  文
原判決關於駁回上訴人對新台幣一百六十七萬三千一百零八元部
分之上訴及該訴訟費用部分廢棄，發回台灣高等法院台南分院。
其他上訴駁回。
第三審訴訟費用，除發回部分外，由上訴人負擔。
    理  由
本件被上訴人主張：伊於民國八十四年四月間將所有坐落台南縣
佳里鎮○○○段一四七四地號土地（下稱系爭土地），售予上訴
人供為垃圾場使用，伊取得價金後，即依約交付系爭土地予上訴
人，但上訴人迄未辦妥系爭土地所有權移轉登記，且其未依法將
系爭土地使用編定，由特定農業區農牧用地變更為特定農產區特
定目的事業用地前，即逕自傾倒垃圾，致伊遭台南縣稅捐稽徵處
佳里分處處以與前手買賣後違反農地使用規則而課徵之相當土地
增值稅二倍即新台幣（下同）一百七十三萬六千七百元之罰鍰及
課徵交付上訴人後之地價稅六千六百六十一元，金額合計一百七
十四萬三千三百六十一元。爰依契約、危險負擔及民事訴訟法第
二百四十五條規定，求為命上訴人如數給付及自起訴狀繕本送達
之翌日（即八十九年五月五日）起算之法定遲延利息之判決。（
被上訴人於原審減縮其中關於七萬零二百五十三元部分之法定遲
延利息，自九十二年四月八日起算，原審因而判決駁回關於該超
過減縮部分之利息請求。）
上訴人則以：兩造所定之不動產買賣契約，並未約定科處罰鍰時
，應由何人負擔，且被上訴人已於八十四年間書立同意書，同意
將系爭土地，作為佳里鎮緊急垃圾掩埋場之用，足見被上訴人已
明知伊所購得之上開土地係充作垃圾場用地，是被上訴人對於農
地非農用，應處以免徵土地增值稅額二倍之罰鍰乙節，自難諉為
不知。又被上訴人將上揭土地出售予伊，並將上揭土地交付予伊
，被上訴人自有使用之權限。且農地非農用的處罰已經廢除，被
上訴人如繼續提出行政訴訟，就不會被處罰，所以責任歸屬應在
被上訴人，何況被上訴人明知伊所購得之系爭土地係充作垃圾場
用地，被上訴人已預知系爭土地違規使用，亦顯有過失等語，資
為抗辯。
原審廢棄關於被上訴人超過減縮部分之利息請求，維持被上訴人
第一審勝訴之判決，無非以：被上訴人主張之上揭事實，業據提
出不動產買賣契約書、台南縣稅捐稽徵處佳里分處八十八年地價
稅及土地增值稅繳款通知書各一紙為證，並經證人鄭志良於第一
審證稱：該地是農地要倒垃圾的話，必須要辦理地目變更，才能
過戶給公所，尚未辦理過戶時，鎮公所已傾倒垃圾了。我們辦理
過戶時，稅捐機關認為傾倒垃圾為農地非農用，而課徵免徵土地
增值稅的罰鍰等語屬實，且為上訴人所不爭執，堪信為真實。依
兩造訂立之系爭買賣契約第十二條第２款明定「乙方（被上訴人
）應隨時提供出售土地之有關資料及印章交由甲方（上訴人）『
辦理編定使用變更』」。即上訴人負有將系爭土地編定使用變更
之義務，亦即須由上訴人將系爭土地由特定農業區農牧用地變更
為特定目的事業用地，使系爭土地成為合法垃圾場使用。然被上
訴人遭課罰鍰之原因事實即供作垃圾場非供農業使用，係上訴人
未依約將系爭土地由特定農業區農牧用地，變更為特定目的事業
用地，即供垃圾場使用所致，上訴人有債務不履行之情事，則其
造成被上訴人被課前開罰鍰之損害，被上訴人依契約、債務不履
行損害賠償請求權，請求上訴人賠償該損害，自屬有據。由兩造
之契約約定，可知被上訴人僅負提供所有登記有關文件及將土地
交付予上訴人之義務，而有關土地買賣登記費用：增值稅、印花
稅、登記費、……等均由上訴人負擔，而被上訴人係『賣清』，
亦即不動產及證件交付後，系爭土地地價稅在土地交付前積欠者
被上訴人繳付，交付後即由上訴人繳付，系爭地價稅既係系爭土
地交付予上訴人管領後始發生，縱系爭土地因故尚未移轉登記為
上訴人名義，致被上訴人被核課地價稅，則被上訴人依兩造契約
約定及民法第三百七十三條亦得請求上訴人給付該地價稅，亦屬
有據。被上訴人就系爭土地交付上訴人後，上訴人未依法變更編
定使用即傾倒垃圾，致台南縣稅捐稽徵處佳里分處課罰鍰，被上
訴人不服，分向台灣省政府、財政部提起訴願、再訴願，均經駁
回，有臺灣省政府八十五年九月七日八五府訴二字第一六四六二
三號訴願決定書及財政部八十六年五月九日台財訴字第八六二二
八六一０三號再訴願決定書各一紙可佐，而前揭訴願、再訴願決
定書之決定，依法尚無不合，自不得苛以被上訴人就行政機關未
違法之決定訟爭。又土地稅法第三十九條之二第三項、第四項規
定，係在被上訴人得提起行政訴訟（即收受再訴願決定書後二個
月內）後，二年餘之八十九年一月六日始修正，實難認被上訴人
提行政訴訟即可免於被課處罰鍰。前揭土地法第三十九條之二第
三項、第四項、第五十五條之二法規之修正或廢止，顯非被上訴
人所能預期。是尚不得以被上訴人未提起行政訴訟救濟，致原土
地法第五十五條之二廢止而免罰為有歸責被上訴人事由，上訴人
此部分之抗辯，自無可採。至被上訴人雖知悉系爭土地係供垃圾
場之用，然上訴人有變更土地使用編定之義務，且係上訴人未為
編定變更之前即違法使用，亦難執此認被上訴人與有過失，上訴
人此部分之抗辯，亦無可取。綜上所述，被上訴人依兩造所訂立
之系爭不動產買賣契約、民法第三百七十三條規定，請求上訴人
給付一百七十四萬三千三百六十一元等情，為屬有據，應予准許
。又被上訴人迄至九十二年四月七日止，已繳付上開罰緩中之七
萬零二百五十三元，有台南縣稅捐稽徵處佳里分處九十二年四月
八日函可憑。則就已繳納之罰鍰七萬零二百五十三元部分自九十
二年四月八日起算之法定遲延利息，亦屬正當，應併准許。逾此
部分所為遲延利息之請求，其既尚未為繳納罰鍰或地價稅，自無
從為遲延利息之請求，是被上訴人此部分遲延利息之請求為無理
由，應予駁回等詞，為其判斷之基礎。
一、廢棄部分：（即就被上訴人請求給付一百六十七萬三千一百
零八元本息部分）：
按關於賠償損害之請求權，以受有實際損害為成立要件，若無損
害即無賠償之可言。本件迄九十二年四月七日止，被上訴人僅繳
付上開罰緩中之七萬零二百五十三元，是於原審言詞辯論終結時
，被上訴人僅繳付上開罰緩，為原審所確定之事實。則被上訴人
迄原審言詞辯論終結時止，是否已如數繳納其餘一百六十七萬三
千一百零八元之增值稅罰緩及地價稅而受有實際損害，與認定其
請求是否有理由，所關頗切。原審就此卷內所呈現之訴訟資料，
未注意令當事人為必要之敘明或補充，遽認被上訴人仍受有此部
分金額之損害，並以訴狀繕本送達翌日為損害發生時，命上訴人
給付自是日起之法定遲延利息，即有疏漏。是原審就本件事實既
未審認明確，本院實無從為法律上之判斷。上訴論旨，指摘原判
決此部分不當，求予廢棄，非無理由。
二、關於駁回上訴人七萬零二百五十三元本息部分：
原審本於上述理由而為此部分上訴人敗訴之判決，經核於法並無
違背。上訴論旨，仍就原審取捨證據、認定事實及解釋契約之職
權行使，暨其他與判決結果不生影響之理由，指摘原判決關此部
分不當，求予廢棄，非有理由。
據上論結，本件上訴人之上訴為一部有理由，一部無理由。依民
事訴訟法第四百七十七條第一項、第四百七十八條第二項、第四
百八十一條、第四百四十九條第一項、第七十八條，判決如主文
。
中    華    民    國  九十五  年    一    月    五    日
                      最高法院民事第八庭
                          審判長法官  朱  建  男
                                法官  顏  南  全
                                法官  許  澍  林
                                法官  袁  靜  文
                                法官  鄭  傑  夫
      本件正本證明與原本無異
                                      書  記  官
中    華    民    國  九十五  年    一    月   十六   日
                                              Ｒ


司法院資訊處製作；財團法人民間司法改革基金會備份。
